臺北高等行政法院判決
　　　　　　　　　　　　　　　　　　 96年度訴字第00061號
　　　　　　　　　　　　　　　.
原　　　告　甲○○
被　　　告　財政部臺灣省北區國稅局
代　表　人　凌忠嫄（局長）
訴訟代理人　乙○○
上列當事人間因綜合所得稅事件，原告不服中華民國95年11月6
日台財訴字第09500479350號訴願決定，提起行政訴訟。本院判
決如下：
　　主  文
訴願決定及原處分（含復查決定）關於核定原告應補徵稅額超過
新台幣四十四萬零三百二十八元部分均撤銷。
原告其餘之訴駁回。
訴訟費用由被告負擔五分之一，餘由原告負擔。
　　事  實
一、事實概要：原告90年度綜合所得稅結算申報，涉嫌漏報其配
    偶洪坤旭取自有限責任台灣省第二資源回收物運銷合作社（
    下稱二資社）之營利所得（個人一時貿易盈餘）計新臺幣（
    下同）2,706,624 元，案經財政部賦稅署、台灣高等法院檢
    察署查緝黑金行動中心（下稱高檢署查黑中心）查獲，移由
    被告審理違章成立，併計另查得其漏報本人及受扶養親屬之
    營利所得計25,490元，核定原告當年度綜合所得總額為3,85
    3,660 元，除發單補徵應納稅額574,306 元外，並按其所漏
    稅額381,252 元處以1 倍之罰鍰計381,200 元。原告不服，
    就其配偶取自二資社之營利所得及罰鍰部分不服，申請復查
    ，未獲變更，提起訴願亦經決定駁回後，遂提起本件行政訴
    訟。原告未於言詞辯論期日到場，僅提出書狀為聲明、陳述
    。
二、兩造聲明：
　　(一)原告聲明：訴願決定、復查決定及原處分均撤銷。
　　(二)被告聲明：駁回原告之訴。
三、兩造之爭點：原告之配偶有無取自二資社之一時貿易所得？
　　(一)原告主張之理由：
      1.按廢棄物之買賣，係經由拾荒者、小盤商、中盤商至大
        盤商逐層為之，參與交易流程之個人，均僅求現賣現結
        ，不願留下任何資料及提供交易憑證，致收購廢棄物之
        再生工廠無法取得進項憑證申報扣抵銷項稅額而不願承
        購，阻礙廢棄物之回收利用而增加社會成本。故為使廢
        棄物回收交易進入加值型營業稅體系及解決「租稅集中
        負擔」現象，「廢棄物運銷合作社」乃應運而生，其係
        藉由社員共同運銷之方式，廢棄物集中後由運銷合作社
        作為營業主體，由合作社以共同運銷機制出售，由合作
        社開立銷貨發票予再生工廠，至於運銷合作社的銷貨收
        入則是以徵召運銷社員申報社員個人一時貿易所得，歸
        課社員個人綜合所得稅，以作為合作社之進貨成本，扣
        抵合作社之銷貨收入，以完成相關賦稅之繳納。
      2.民國85年台灣省廢棄物運銷合作社（下稱廢合社）等三
        所省級廢合社之銷貨收入是以徵召社員申報一時貿易資
        料，是廢合社之銷貨收入所申報一時貿易所得的社員不
        一定是廢棄物實際出售之小、中、大盤舊貨商，因此被
        調查單位以「利用人頭社員，虛報進貨成本，虛開發票
        」移送給全省各稅捐單位處理。十年來各稅捐單位處理
        結果，大盤舊貨商或廢合社無論是被以涉及「利用人頭
        社員，虛報進貨成本，虛開發票」，而依營業稅或所得
        稅之違章逃漏稅處分案經行政救濟後，大都由稅捐機關
        依財政部86.3.18 台財稅第000000000 號、87.7.14 台
        財稅第871953090 號函釋（下稱87年函釋）及88.6.24
        台財稅第881921502 號函之內容以沒有逃漏稅結案。綜
        上可知，以上財政部函釋規定可說是財政部對於舊貨商
        廢棄物出售時以「運銷合作社」擔任營業主體時如何完
        稅始係合法所持立場及具體主張。
      3.經查，原告配偶洪坤旭是經由二資社授權在廢棄物收集
        站代表二資社買賣廢棄物及收付款項的代表，其內部作
        業時以司庫或運銷班長稱之，洪坤旭在本案與在廢合社
        案時的交易型態及完稅方式是完全雷同，亦符合財政部
        87年函令規定。因此，合作社的完稅制度如無不法，二
        資社亦然，則二資社之完稅制度如無不法，洪坤旭所出
        售廢紙的銷貨收入以二資社作為營業主體，亦無不法可
        言。又洪坤旭被指控逃漏所得稅，係因其就所出售廢棄
        物未申報其本人之一時貿易資料，惟個人一時貿易所得
        之本質屬財產交易所得，所得稅法的精神是有所得就要
        繳稅，故二資社之銷貨收入理應區分出售廢棄物有所得
        的拾荒者、社會大眾及小、中、大盤舊貨商。換言之，
        二資社作為廢棄物出售時的營業主體時，二資社的銷貨
        收入是全民共享而非全歸原告個人獨得，如何能要求二
        資社的銷貨收入須全部申報洪坤旭之一時貿易所得，將
        全部賦稅歸洪坤旭一人承受，此亦違反實質課稅原則。
　　(二)被告主張之理由：
      1.按「營利所得…獨資資本主每年自其獨資經營事業所得
        之盈餘總額及個人一時貿易之盈餘皆屬之。」為行為時
        所得稅法第14條第1 項第1 類前段所明定。又「廢合社
        之司庫如兼具其他營利事業負責人之身分，其交付再生
        工廠之廢棄物，除調查單位移送之筆錄及報告書外，若
        尚無其他具體事證證明確係該營利事業銷售與再生工廠
        者，基於前述廢棄物回收與一般貨物買賣性質確有不同
        之考量，宜認定係該社社員共同運銷之廢棄物，依一時
        貿易所得，歸課社員之綜合所得稅。」「納稅義務人利
        用他人名義分散所得之案件，其應補稅額之計算，依本
        部62.3.21 台財稅第32131 號函規定，係採實質課稅原
        則，應先扣除受利用分散人溢繳稅額後再行發單補徵。
        漏稅額之計算，亦應先行扣除受利用分散人溢繳之稅額
        後再據以裁處罰鍰。」亦為財政部87年函釋及90年12月
        24日台財稅字第0900456675號令所明釋。
      2.依首揭87年函釋規定，係基於廢棄物回收，多透過個人
        收集後，在逐層集中交付再生工廠，其產業性質與一般
        貨物買賣性質確有不同之考量，核釋如查明再生工廠確
        有向合作社之社員購進廢棄物，依一時貿易所得，歸課
        各該出售廢棄物社員之綜合所得稅；換言之，二資社以
        經營社員共同運銷為主業，以社員交付回收物共同運銷
        之金額開立發票予再生工廠或大盤商（貿易商），再將
        共同運銷開立發票之金額，依社員供貨之數量攤計，填
        具一時貿易所得申報書申報社員一時貿易所得，社員據
        以申報綜合所得稅，而一時貿易所得申報書亦為二資社
        之進項憑證；職是，二資社進、銷間並無差額，僅收取
        共同運銷開立發票銷售額0.2%之手續費，作為該社收入
        來源。惟查，原告之配偶洪坤旭除係二資社社員外，兼
        具運銷班長身分，並實際以其為負責人成立士翔金屬有
        限公司（下稱士翔公司）經營廢鐵回收場，明知廢鐵均
        係由其買入後轉賣與桂宏公司等3 家營利事業，竟利用
        二資社社員張阿森等13人偽充實際供貨人分散攤計前開
        銷售額，藉此分散其一時貿易所得以規避個人之累進稅
        負，有臺灣板橋地方法院檢察署（下稱板橋地檢署）檢
        察官起訴書、洪坤旭、二資社出納林淑娟之調查筆錄、
        訊問筆錄等影本附卷可稽，事證明確，原核定依其90年
        度銷售額核課其一時貿易所得2,706,624 元，並無不合
        。
      3.另原告主張重複課稅乙節係屬誤解，查被告所屬瑞芳稽
        徵所汐止服務處於計算歸課前揭分散所得之應補稅額時
        ，已依首揭規定先行扣除受利用分散人溢繳之稅額；至
        原告所提示案外人訴願及行政訴訟撤銷案例，係查得廢
        合社之社員均實際從事廢棄物回收，則該合作社當年度
        共同運銷之營業額，即應歸課社員之綜合所得稅，與本
        件係原告配偶利用未實際從事廢塑膠回收之二資社社員
        攤計其銷售額之情形自屬有別，併予陳明。
      4.又按，「納稅義務人已依本法規定辦理結算申報，但對
        依本法規定應申報課稅之所得額有漏報或短報情事者，
        處以所漏稅額2 倍以下之罰鍰。」為所得稅法第71條第
        1 項前段及第110 條第1 項所明定。原告90年度綜合所
        得稅結算申報，漏報本人、配偶及扶養親屬營利所得2,
        732,114 元，案經查黑中心、賦稅署及被告所屬瑞芳稽
        徵所汐止服務處查獲，違章事證明確，被告按所漏稅額
        381,252 元處1 倍之罰鍰381,200 元（計至百元止）。
        於法亦無違誤，應予維持。
　　理  由
一、原告經合法通知，未於言詞辯論期日到場，核無行政訴訟法
    第218 條準用民事訴訟法第386 條各款所列之情事，爰依被
    告之聲請，由其一造辯論而為判決，核先敘明。
二、按「個人之綜合所得總額，以其全年下列各類所得合併計算
    之：第1 類：營利所得：…個人一時貿易之盈餘皆屬之。…
    」「納稅義務人之配偶，及合於第17條規定得申報減除扶養
    親屬免稅額之受扶養親屬，有前條各類所得者，應由納稅義
    務人合併報繳。」「納稅義務人已依本法規定自行辦理結算
    申報，但對依本法規定應申報課稅之所得額有漏報或短報情
    事者，處以所漏稅額2 倍以下之罰鍰。」及「本法第14條第
    1 項第1 類所稱一時貿易之盈餘，指非營利事業組織之個人
    買賣商品而取得之盈餘，其計算準用本法關於計算營利事業
    所得額之規定。」行為時所得稅法第14條第1 項第1 類、第
    15條第1 項、第110 條第1 項及同法施行細則第12條分別定
    有明文。又「綜合所得稅個人一時貿易盈餘之單一純益率，
    自74年起調整為6%。」亦經財政部73年12月24日台財稅第65
    468 號函核定在案。
三、原告90年度綜合所得稅結算申報，原僅列報其配偶洪坤旭取
    自士翔公司之營利所得86,889元，嗣經賦稅署及高檢署查黑
    中心查獲洪坤旭利用吳招治所招攬二資社人頭社員分散其個
    人於90年度實際銷售廢鐵營業額計45,110,395元，短漏報當
    年度一時貿易之營利所得為2,706,624 元，通報被告審理違
    章成立，併計被告另查得原告漏報本人及受扶養親屬之營利
    所得計25,490元，核定原告當年度綜合所得總額3,853,660
    元，除發單補徵應納稅額574,306 元外，並按所漏稅額381,
    252 元處以1 倍之罰鍰計381,200 元（計至百元止）之事實
    ，有原告前開結算申報書、賦稅署稽核報告（節本）、被告
    核定通知書及罰鍰處分書附原處分卷可稽，堪信為真實。
四、原告對被告核定其配偶取自二資社之營利所得及罰鍰處分不
    服，起訴主張：其配偶洪坤旭係經二資社授權，代表該社買
    賣廢棄物及收付款項，二資社內部作業時以司庫或運銷班長
    稱之，核其交易型態及完稅方式與廢合社時之制度相同，即
    符合財政部上揭87年函釋規定。其次，二資社出售廢棄物之
    銷貨收入係以申報一時貿易資料作為進項扣抵銷貨收入，而
    個人一時貿易所得本質屬財產交易所得，則二資社作為廢棄
    物出售之營業主體時，其銷貨收入係全民共享而非全歸洪坤
    旭個人獨得，自不得要求二資社的銷貨收入須全部申報為洪
    坤旭之一時貿易所得，將全部賦稅歸其一人承受等語。故本
    件之爭執，在於原告之配偶有無取自二資社之前開一時貿易
    所得？
五、經查：
    (一)按廢棄物之回收，因涉及買賣交易，每一階段均應依法課
      徵營業稅，惟部分廢棄物之來源為一般社會大眾或拾荒者
      ，渠等難以開立銷貨憑證予廢棄物回收廠商；且回收廠商
      蒐集廢棄物分類整理後，將其中可回收利用之各類廢棄物
      （如鐵、銅、鋁、紙、玻璃等），分別銷售給各該類再生
      工廠作為其產品原料來源之一，如該回收廠商未辦理營業
      登記，其亦無法開立銷貨發票予再生工廠作為進項憑證。
      故財政部為解決一般民眾及拾荒者難以開立銷貨憑證及再
      生工廠無法取得進項憑證之問題，乃以86年3 月18日台財
      稅字第000000000 號函釋規定，透過由拾荒業者充當社員
      組成廢合社或二資社為社員辦理廢棄物共同運銷，並代表
      社員開立銷貨憑證予再生工廠，以申報營業成本及扣抵銷
      項稅額，其結果同時促使廢棄物買賣進入加值型營業稅體
      系，並維護稅制之完整。至於個人社員透過廢合社或二資
      社銷售廢棄物部分，依財政部84年8 月21日台財稅字第84
      1643836 函規定，固得免辦理營業登記，惟應依一時貿易
      所得課徵綜合所得稅，合先敘明。
    (二)次按，「廢合社之司庫如兼具其他營利事業負責人之身分
      ，其交付再生工廠之廢棄物，除調查單位移送之筆錄及報
      告書外，若尚無其他具體事證證明確係該營利事業銷售與
      再生工廠者，基於前述廢棄物回收與一般貨物買賣性質確
      有不同之考量，宜認定係該社社員共同運銷之廢棄物，依
      一時貿易所得，歸課社員之綜合所得稅…」「納稅義務人
      利用他人名義分散所得之案件，其應補稅額之計算，依本
      部62年3 月21日台財稅字第32131 號函規定，係採實質課
      稅原則，應先扣除受利用分散人溢繳稅額再行發單補徵。
      至有關漏稅額之計算，基於處理一致原則，亦應先行扣除
      受利用分散人溢繳之稅額後再據以裁處罰鍰。」業據財政
      部87年函釋及90年12月24日台財稅字第0900456675號函釋
      示在案。經核上開函釋係財政部基於中央稅捐主管機關職
      權，考量廢棄物回收與一般貨物買賣性質之不同，就有關
      廢棄物運銷之稅捐稽徵事宜及利用他人名義分散所得者，
      應如何計算其所得及漏稅額等為細節性、技術性事項所為
      之補充性釋示，並未逾越法律規定，亦未增加人民之稅負
      ，自得予援用。
    (三)查原告之配偶洪坤旭於90年度銷售廢鐵予訴外人桂宏、建
      順及全鴻等3 家公司，並以利用吳招治所招攬二資社人頭
      社員林張阿森、詹文貴、楊宗仁、李興華、林月娘、李政
      峰、蔡坤宜、李仁峰、許慶彰、洪文賓、陳銘滄、胡小生
      及呂維家等13人偽充共同運銷之社員方式，由二資社開立
      統一發票予上開三家公司，並由吳招治指示二資社之出納
      人員林淑娟依開立統一發票金額分攤予上開人頭社員，並
      填具一時貿易所得申報書向稅捐稽徵機關申報渠等13人之
      一時貿易所得，已分散其當年度實際營利所得計45,110,
      395 元等情，業據林淑娟於93年4 月28日在高檢署查黑中
      心調查時證述綦詳在卷（見原處分卷第32-50 頁調查筆錄
      ）；且原告之配偶洪坤旭於調查中，亦自承：「（所以吳
      招治邀你參加二資社？）是的…」「（吳招治有無要你找
      社員加入來分散所得？）他有問，但我沒辦法，他說可以
      幫我找，由我來繳人頭社員的一時貿易所得稅款…」（92
      年8 月20日訊問筆錄附原處分卷第77、78頁參照）、「（
      問：提示洪坤旭使用二資社發票金額彙總表…桂宏公司90
      年發票金額為39,571,355元、建順公司…90年發票金額
      5,449,730 元，…全鴻公司90年發票金額89,310元…是否
      均使用二資社所開之發票交付給前述三家公司？）銷貨金
      額與發票金額大致無誤，我與前述三家公司交易均以賣斷
      方式交易，並交付二資社所開立的發票。」「…我是與二
      資社共同運銷，我將廢鐵銷售給上述三家公司後，該等公
      司會定期將貨款明細傳真給我，我再交二資社，給由二資
      社開立等額發票直接寄給該等公司…」「〔問：（提示洪
      坤旭使用二資社社員名單及金額）請問表列中建順煉鋼公
      司86至90年度交易進貨來源之供應者經查均為二資社主員
      ，該表列中人員名單是否為當年度實際供貨給你的供應商
      ？〕該表列中人員林月娥並非我的進貨來源，我也不認識
      她，…林張阿森等12人均非我的進貨來源，我也不認識該
      等人員…」（見92年10月6 日調查筆錄附原處分卷第
      65-68 頁參照）等語屬實，並有洪坤旭86至90年度使用二
      資社開立之統一發票明細表、使用二資社發票所支付之營
      業稅、手續費及社員費等資金資料及使用二資社之社員名
      單及金額統計表附原處分卷可稽（見第84-127頁），洵堪
      信為真正。
    (四)故依前開事證並揆諸前揭說明，被告以原告之配偶洪坤旭
      於90年度實際銷售廢鐵營業額合計45,110,395元，而短漏
      報當年度一時貿易之營利所得，乃依財政部上揭73年函所
      核定之綜合所得稅個人一時貿易盈餘單一純益率6%，核計
      其當年度短漏報之個人一時貿易盈餘（營利所得）為2,70
      6,624 元（計算式：45,110,395×6%），歸課原告綜合所
      得稅，於法並無不合。原告主張其配偶洪坤旭係二資社之
      社員兼司庫，經授權代表二資社出售廢棄物，該營業主體
      即為二資社，則二資社之銷貨收入係歸全民共享，並非全
      歸洪坤旭一人獨得，不得將二資社之銷貨收入申報為其一
      時貿易所得云云，尚無可採。
    (五)惟查，依財政部上揭90年函釋規定，納稅義務人利用他人
      名義分散所得之案件，其應補稅額之計算，係採實質課稅
      原則，應先扣除受利用分散人溢繳稅額再行發單補徵，被
      告亦自承本件應有前揭函釋規定之適用。然經本院依原處
      分卷第427-436 頁所附被告核定通知單之「稅額計算說明
      欄」所載計算式查核結果，原處分於計算核定原告90年度
      應補納稅額574,306 元，漏未扣除上開受利用分散所得之
      人頭社員林張阿森等13人溢繳之稅額133,978 元（見原處
      分卷第175 頁溢繳稅額統計欄所示），於法即有違誤，故
      本件經扣除前開受利用分散人溢繳之稅額，原告應補徵稅
      額應為440,328 元，被告主張原查於計算原告應補徵稅額
      時，已依上揭函釋規定先行扣除受利用分散人溢繳之稅額
      云云，即無足取。
    (六)復查，財政部上揭87年函釋揭示者，乃台灣省廢棄物運銷
      合作社之司庫如兼具其他營利事業負責人之身分，其交付
      再生工廠之廢棄物，無其他具體事證證明確係該營利事業
      銷售與再生工廠者，宜認定係該社社員共同運銷之廢棄物
      ，依一時貿易所得，歸課社員之綜合所得稅，惟未稱司庫
      如兼具社員身分，其自行銷售廢棄物予再生工廠，得以非
      實際銷售社員名義申報一時貿易所得，以分散其個人一時
      貿易所得，是原告「自行」銷售廢鐵予訴外人桂宏、建順
      及全鴻等3 家公司及短漏報當年度一時貿易所得之違章情
      事，核與上開函釋揭示之情形有別，原告主張本件係依上
      開函釋意旨完稅云云，應屬誤會，併予敘明。
    (七)末查，原告之配偶洪坤旭自86年間起，銷售廢鐵予桂宏、
      建順及全鴻等3 家公司，卻利用吳招治所招攬二資社之人
      頭社員偽充供貨員分散所得，期間長達5 年之久，每年銷
      售額亦在千萬元以上，復參諸洪坤旭於偵查中陳稱其應給
      付二資社之相關稅款均由原告匯付等情（見處分卷第77頁
      ），原告亦不得諉為不知，且人民不得因不知法律而免於
      行政罰，原告為納稅義務人，明知其配偶有前開營利所得
      ，而未依所得稅法第15條第1 項及第71條第1 項規定合併
      申報並繳納稅負，縱非故意，亦應負過失漏報之責，依大
      法官釋字第275 號解釋意旨，自應處罰。故被告以原告漏
      報前開營利所得，依所得稅法第110 條第1 項規定，按其
      所漏稅額381,252 元（上開漏稅額之計算，已依上揭90年
      函釋規定，先行扣除受利用分散人溢繳之稅額133,978 元
      ，見原處分卷第424 頁漏稅額計算表），處以1 倍之罰鍰
      381,200 元（計至百元止），並未違反「稅務違章案件裁
      罰金額或倍數參考表」規定，亦無裁量怠惰、裁量逾越或
      裁量濫用之違法情事，自屬合法。
六、綜上所述，被告核定原告應補徵稅額574,306 元，漏未扣除
    前開受利用分散所得之人頭社員林張阿森等13人之溢繳稅額
    133,978 元，於法尚有疏誤，訴願決定未予糾正，亦有未洽
    ，原告之訴於此範圍內為理由，應予准許，原告逾此部分之
    請求，即非有據，應予駁回。
據上論結，本件原告之訴一部有理由，一部無理由，爰依行政訴
訟法第98條第3 項前段、第104 條、第218 條、民事訴訟法第79
條、第385 條第1 項前段，判決如主文。
中　　華　　民　　國　　96　　年　 　8　　月　　8　　 日
                        第二庭審判長法  官　徐瑞晃
                                    法  官　陳金圍
                                    法  官　蕭惠芳
上為正本係照原本作成。
如不服本判決，應於送達後20日內，向本院提出上訴狀並表明上
訴理由，如於本判決宣示後送達前提起上訴者，應於判決送達後
20日內補提上訴理由書（須按他造人數附繕本）。
中　　華　　民　　國　　96　　年　 　8　　月　　8　　 日
          　　　　　　      　　　　書記官  李淑貞
